ACORDAO-COMPLETO-2368593

ACÓRDÃO DE RELAÇÃO

ACÓRDÃO DE RELAÇÃO 2003/2019 ATA 33/2019 - PLENÁRIO

Acórdão 2003/2019-TCU-Plenário
Considerando que os presentes autos tratam de monitoramento da determinação endereçada à Secretaria de Infraestrutura Hídrica junto ao então Ministério da Integração Nacional (SIH/MI) , além da Companhia Pernambucana de Saneamento S/A (Compesa) , pelo item 9.1 do Acórdão 2.217/2016 proferido pelo Plenário do TCU, ao apreciar a auditoria realizada nas obras de implantação da adutora do Agreste no Estado de Pernambuco no bojo do TC-Processo 014.231/2016-6;
Considerando que, diante dos achados de auditoria no aludido TC-Processo 014.231/2016-6 (ausência de compatibilidade entre os recursos do convênio e o correspondente plano de trabalho, além de deterioração, por intempéries, na obra paralisada para avaliar a aplicação dos recursos direcionados) , o Plenário do TCU proferiu o referido Acórdão 2.217/2016, em suma, no seguinte sentido:
" (...) 9.1. determinar ao Ministério da Integração Nacional e à Companhia Pernambucana de Saneamento, com fulcro no art. 43, I, da Lei no 8.443, de 16 de julho de 1992, e no art. 250, II, do Regimento Interno do TCU, que adotem providências com vistas a reformular o cronograma de desembolso do termo de compromisso aprovado por meio da Portaria-SIH/MI nº  239/2011, tendo em vista a liberação de recursos financeiros em desacordo com o art. 4o da Lei 11.578, de 26 de novembro de 2007, para assegurar que as suas premissas de elaboração estejam em conformidade com a correspondente programação orçamentário-financeira da União e guardem consonância com as metas e etapas de execução do objeto inerente ao termo de compromisso, revisando esse cronograma sempre que a situação exigir, enviando esse novo cronograma ao TCU, no prazo de 60 (sessenta) dias, contados da notificação desta deliberação; 
9.2. recomendar à Companhia Pernambucana de Saneamento, com base no art. 250, III, do Regimento Interno do TCU, que avalie a conveniência e a oportunidade de executar as ações apresentadas na Meta 7 da proposta de readequação do plano de trabalho atinente ao objeto do Termo de Compromisso no 239/2011 (CT/GAB 329/2015, de 29 de setembro de 2015) , com vistas à conservação das obras e equipamentos que tendem a ficar temporariamente inoperantes na Adutora do Agreste, informando o TCU sobre o resultado dessa medida, no prazo de 60 (sessenta) dias, contados da notificação desta deliberação; e 
9.3. determinar o arquivamento do presente processo, sem prejuízo de que a SeinfraHidro promova o monitoramento das medidas contidas nos itens 9.1 e 9.2 deste Acórdão.";
Considerando que, devidamente notificados da aludida deliberação do TCU, o então Ministério da Integração Nacional encaminhou o Ofício 627/AECI/GM/MI (Peça nº 2) , enquanto a Compesa enviou as Cartas CT/COMPESA DPR 1168930 (Peça nº 3) e CT/COMPESA DPR 1173542 e (Peça nº 4) ;
Considerado que, ao proceder à análise da documentação recebida, a unidade técnica teria assinalado que o item 9.2 do Acórdão 2217/2016-TCU-Plenário teria recebido a parcial implementação da aludida recomendação, pois a Compesa teria apresentado o plano de ação para a conservação das obras e dos equipamentos temporariamente inoperantes, tendo executado a maior parte das medidas previstas, ao passo que as medidas ainda não realizadas dependeriam das correspondentes transferências orçamentárias e, por se constituírem como etapas necessárias à conclusão das obras, dependeriam, também, da implementação do novo cronograma de desembolso (Peça nº 5) ;
Considerando que, em relação à determinação prolatada pelo referido item 9.1 do Acórdão 2217/2016-TCU-Plenário, a Secretaria de Infraestrutura Hídrica, de Comunicações e de Mineração - SeinfraCOM assinalou, à Peça 5, inexistirem os elementos bastantes para concluir pelo cumprimento do aludido item, propondo a realização de novas diligências junto às entidades para apresentarem as providências adotadas com vistas a reformular o cronograma de desembolso do termo de compromisso aprovado pela Portaria SIH/MI 239, de 2011, em relação à adutora do Agreste em Pernambuco;
Considerando que, após analisar a documentação apresentada em resposta às diligências, a unidade técnica verificou que, não obstante a Compesa ter buscado o cumprimento da correspondente decisão do TCU, ao apresentar ao então Ministério da Integração Nacional, em mais de uma ocasião, as propostas de cronograma dos repasses, o novo cronograma de desembolso, com o ajuste à correspondente programação orçamentário-financeira da União e às metas e etapas de execução das obras, não teria sido ainda elaborado;
Considerando que, por sua vez, a Secretaria de Infraestrutura Hídrica alegou que as restrições orçamentárias impostas pelo governo federal teria resultado nas reduções de investimentos, com os relevantes impactos sobre as obras do Programa de Aceleramento do Crescimento (PAC) , e o cronograma de desembolso elaborado nessas circunstâncias deixaria de ter a precisão requerida, levando o órgão a incorrer na mesma falha detectada pela equipe de auditoria (existência de descompasso com a efetiva liberação de recursos) ;
Considerando que, diante disso, a SeinfraCOM avaliou, à Peça 26, que as providências determinadas pelo Acórdão 2217/2016-TCU-Plenário teriam sido adotadas pelos jurisdicionados, mas o novo cronograma de desembolso não teria sido implementado por razões alheias às correspondentes esferas de atuação;
	Considerando, entretanto, que a ausência do referido cronograma não pode ser atribuída à atual conjuntura econômica do Brasil, pois as indefinições orçamentário-financeiras até poderiam limitar o poder de atuação do referido ministério, mas não afastariam a sua responsabilidade pela não concretização da medida determinada pelo TCU; e
	Considerando, assim, que teria sido apenas parcialmente cumprida a recomendação prolatada pelo referido item 9.2 do Acórdão 2217/2016-TCU-Plenário diante da ausência das correspondentes transferências orçamentárias;
Os Ministros do Tribunal de Contas da União, reunidos em Sessão de Plenário, ACORDAM, por unanimidade, com fundamento no art. 143, inciso V, alínea "a", do Regimento Interno do TCU, aprovado pela Resolução nº 246, de 2011, de acordo com os pareceres emitidos nos autos em:
	(i) considerar não cumprida a determinação expedida ao então Ministério da Integração Nacional pelo item 9.1 do Acórdão 2.217/2016 prolatado pelo Plenário, no bojo do TC-Processo 014.231/2016-6;
	(ii) considerar apenas parcialmente cumprida a recomendação expedida à Companhia Pernambucana de Saneamento pelo item 9.2 do Acórdão 2217/2016-TCU-Plenário; e
	(iii) prolatar as determinações abaixo indicadas:
1. Processo TC-Processo 009.196/2017-0 (MONITORAMENTO) 
	1.1. Interessado: Tribunal de Contas da União.
	1.2. Órgãos/Entidades: Companhia Pernambucana de Saneamento; Secretaria de Infraestrutura Hídrica do então Ministério da Integração Nacional (SIH/MI) .
	1.3. Relator: Ministro-Substituto André Luís de Carvalho.
	1.4. Representante do Ministério Público: não atuou.
	1.5. Unidade Técnica: Secretaria de Infraestrutura Hídrica, de Comunicações e de Mineração (SeinfraCOM) .
	1.5. Representação legal: não há.
	1.6. Determinar, nos termos do art. 43, I, da Lei n º 8. 443, de 1992, e do art. 250, II, do RITCU, que o Ministério do Desenvolvimento Regional, como sucessor do Ministério das Cidades (MCid) e do Ministério da Integração Nacional (MI) , e a Companhia Pernambucana de Saneamento apresentem ao TCU, no prazo de 90 (noventa) dias, o necessário plano de ação com as adequadas medidas para o efetivo cumprimento, no prazo de 1 (um) ano, da determinação e da recomendação proferidas pelos itens 9.1 e 9.2 do Acórdão 2217/2016-TCU-Plenário; e
	1.7. Determinar que a SeinfraCOM envie a cópia do presente Acórdão, acompanhado do parecer da unidade técnica, ao Ministério do Desenvolvimento Regional e à Companhia Pernambucana de Saneamento, para ciência e eventuais providência, dano prosseguimento ao presente monitoramento.

Companhia Pernambucana de Saneamento; Secretaria de Infraestrutura Hídrica do então Ministério da Integração Nacional (SIH/MI).

Tribunal de Contas da União.

ACORDAO-COMPLETO-2441184

Acórdão de Relação 3134/2020 - Plenário

Acórdão de Relação

ACORDAO-COMPLETO-2435830

Acórdão de Relação 2941/2020 - Plenário

ACORDAO-COMPLETO-2414071

Acórdão de Relação 1737/2020 - Plenário

ANDRÉ DE CARVALHO

não há.

Não atuou.

MONITORAMENTO (MON)

Secretaria de Infraestrutura Hídrica, de Comunicações e de Mineração (SeinfraCOM).